【裁判字號】    89,上更(一),115
【裁判日期】    890704
【裁判案由】    懲治盜匪條例
【裁判全文】
臺灣高等法院臺中分院刑事判決                八十九年度上更(一)字第一一五號
    上  訴  人
    即  被  告  癸○○
    指定辯護人  本院公設辯護人  己○○
    上  訴  人
    即  被  告  壬○○
    選任辯護人  陳鴻謀
右上訴人，因被告違反懲治盜匪條例案件，不服臺灣臺中地方法院八十七年度訴字第
二０九一號，中華民國八十八年六月十六日第一審判決（起訴案號：臺灣臺中地方法
院檢察署八十七年度偵字第一七五九一號），提起上訴，本院判決後，由最高法院發
回審理，本院判決如左：
    主  文
原判決撤銷。
壬○○共同連續意圖為自己不法所有，以強暴致使不能抗拒而取他人之物，累犯，處
有期徒刑拾年。
癸○○共同意圖為自己不法所有，以強暴致使不能抗拒而取他人之物，累犯，處有期
徒刑玖年。
    事  實
一、壬○○曾因肅清煙毒條例等案件，經本院裁判應執行有期徒刑四年七月，於民國
    （下同）八十五年一月二十二日假釋出獄，八十七年三月二十九日縮刑假釋期滿
    執行完畢。癸○○曾因肅清煙毒條例等案件，經本院裁判應執行有期徒刑四年二
    月，於八十四年十一月一日假釋出獄，八十七年六月十六日縮刑假釋期滿執行完
    畢，均不知悔改。癸○○意圖為自己不法之所有，先於八十七年六月二十四日上
    午，在臺中市某不詳處所，竊取不詳姓名所有之機車一部，得手後，與壬○○共
    同意圖為自己不法所有，壬○○並基於概括犯意，二人均頭戴半罩式安全帽，騎
    乘該機車在臺中市區，尋覓適當之行搶對象，同日下午一時二十分許，二人在臺
    中市○○路○段一七五號便利商店前，見辛○○一人獨自駕駛車牌ＬＭ─五九五
    九號ＢＭＷ廠牌之自小客車，認有機可乘，癸○○乃先上前打開該車之右前座車
    門，進入車內，持水果刀抵住辛○○之腰部，命其到後座，壬○○即打開駕駛座
    之車門，坐進駕駛座，以強暴手段致使辛○○不能抗拒而強取該車，辛○○則趁
    機打開車門逃離，癸○○及壬○○即駕車離去，並搜刮車中皮包內之現金新台幣
    （下同）四千餘元，該皮包連同其餘之行車執照、駕駛執照、信用卡、提款卡各
    一張、呼叫器、行動電話各一只及作案用之安全帽、水果刀，則沿路丟棄（其中
    呼叫器已由辛○○向拾獲者領回），並將該車棄置在臺中縣霧峰鄉○道路旁後逃
    逸，強盜得手之現金則花用完盡。壬○○復承前開概括之犯意，於八十七年八月
    十五日下午一時三十分許，見丙○○駕駛車牌ＮＧ─八○五七號賓士廠牌自小客
    車，因遇紅燈停候在臺中市○○○路與美村路口，認有機可乘，即乘機打開左後
    車門進入車內，手持類似剪刀之利器，以強暴手法自後勒住丙○○之頸部，命令
    丙○○交出勞力士手錶及身上現金約一萬元，並要丙○○坐到右前座，壬○○則
    換到駕駛座，以強暴致使丙○○不能抗拒而交付上開財物，並強取該車，駛至臺
    中市○○路與三民路口，方令丙○○及其女兒下車，自行駕車逃逸，得手之勞力
    士手錶已變賣，所得款項連同搶得之現金均花用完盡。嗣因警於八十七年六月下
    旬，尋獲車牌ＬＭ─五九五九號自小客車，經同年七月間採集車內指紋比對，發
    現與壬○○及癸○○者相符，而於八十七年八月十九日，壬○○駕駛車牌ＮＧ─
    八○五七號自小客車搭載癸○○，因肅清煙毒條例案件，在彰化縣為警拘提逮捕
    ，因而循線查獲。該ＬＭ─五九五九號、ＮＧ─八○五七號自小客車，則已由辛○○、丙○○分別向警察機關領回。
二、案經臺中市警察局第一分局報請臺灣臺中地方法院檢察署檢察官偵查起訴。
    理  由
一、訊據上訴人即被告（下稱被告）癸○○，固坦承上開竊盜機車並參與前揭強盜被
    害人辛○○之車輛、財物之事實，惟辯稱該案係伊與丁○○所共同作案，與壬○○無關，伊在警訊時被刑求因而為不利於壬○○之供稱云云。上訴人即被告（下
    稱被告）壬○○，則矢口否認上開兩件強盜犯行，並辯稱車牌ＬＭ─五九五九號
    自小客車，係癸○○開回家，其曾向伊借用駕駛，故車內有其指紋，另車牌ＮＧ
    ─八○五七號自小客車，係綽號「阿信」、「茶古」之友人借其使用，其未強盜
    該二輛汽車、財物云云。惟查：
(一)被告二人共同強盜被害人辛○○車輛、財物之犯罪事實，業據被告癸○○於警訊
    時供述綦詳，核與被害人辛○○於警訊、偵查及原審、本院審理時，先後指訴確
    係被告二人強盜其財物等情相符。又經警尋獲而在車牌ＬＭ─五九五九號自小客
    車內所採集之指紋，其比對結果認在車內儲金簿護套及塑膠套上之指紋四枚，與
    被告癸○○左姆指、左中指、右姆指及左中指之指紋相符。在車內帳單上之指紋
    二枚，與被告壬○○右食指及被告癸○○右中指之指紋相符之情事，有內政部警
    政署刑事警察局八十七年七月十一日局紋字第四八六號指紋鑑定書在卷可憑（參
    見偵查卷二六頁），事證已甚明確。被告癸○○雖於偵查中、原審及本院先後辯
    稱伊在警訊時因被刑求，始供稱壬○○共同參與強盜辛○○之財物，實則為伊與
    綽號「阿明」者，即丁○○所共同強盜云云。但查：
Ａ、被告癸○○於八十七年八月十九日偵查中就上開兩案之強盜案件，均供稱係伊一
    人所為等語在卷，並無警察刑求之抗辯。其後八月二十七日警方借提查證後之檢
    察官複訊時，被告二人均無刑求之抗辯，待八月三十一日偵查中，兩位被害人出
    庭指證時，被告癸○○始改稱該兩案係伊與綽號「阿明」所犯，警察有刑求云云
    （參見偵查卷八六頁背面），是被告癸○○上開改稱之辯詞，是否可遽信，已非
    無疑。又被告癸○○於原審所指警員係用棍子刑打伊屁股及腳，並用電擊棒電伊
    生殖器之情節（參見原審卷二一頁背面），經原審向台灣台中看守所調取被告癸○○之入所健康檢查紀錄表所示，其中左、右腿係舊疤，另有左臉瘀腫、左右手
    肘瘀血、左下顎紅腫等傷痕（參見同上卷四五、四六頁），惟與前揭被告所指被
    刑打之部位並非符合，且伊於談話筆錄中自述係不慎受傷，並無言及係被刑求所
    致。況經證人即製作筆錄之警員乙○○於原審結稱：並未對被告癸○○刑求，警
    訊筆錄係其自由意志所言等語（參見同上卷九五頁），是被告癸○○上開刑求之
    抗辯，已難遽採。
Ｂ、茲上開癸○○於入所檢查之談話筆錄所載「我係於八十七年八月十九日十六時許
    ，在中市第一分局偵訊筆錄時，不慎受傷所致」云云，依上所述，並不能逕認係
    遭刑求所致。又被告係於八十七年八月十九日十三時許，遭警拘提逮捕而帶回偵
    訊，此有臺中市警察局第一分局解送人犯報告書可憑，對照癸○○之警訊筆錄係
    同日十七時三十分，壬○○之筆錄時間係同日十六時，而被害人辛○○之筆錄時
    間係同日十六時三十分，被害人丙○○之筆錄時間係同日十七時二十分，被告二
    人解送臺灣臺中地方法院檢察署之時間係同日二十時十五分許，可見警方於查獲
    被告二人後，對被告二人所進行之偵訊時間，尚非顯不相當。又被告壬○○於案
    發後之警訊、偵查中，均否認犯案，偵查中亦無警察刑求之抗辯，惟證人即警員
    乙○○於原審出庭作證時，被告兩人均指稱該證人有打其等云云（參見原審卷九
    五頁背面），惟對壬○○進行訊問筆錄者應係子○○而非乙○○，此有警訊筆錄
    可憑，而經本院調取被告壬○○之入所檢查記錄所示：自述正常，其談話筆錄亦
    供稱在第一分局不慎受傷所致（參見本院卷六六、六七頁），對照癸○○上開入
    所之檢查所載，難認癸○○之談話筆錄所載有何異常之處，自難採為係刑求之直
    接證據。且衡諸常情，警察如有刑求，必講究技巧，何須自暴其短，且又何以筆
    錄內容所顯現者均係被告壬○○否認犯罪之供詞。再參以被告癸○○於原審先後
    所供刑求「是制作筆錄的警員，有三個警員刑求我」、「怕被借提才承認」之內
    容（參見原審卷二一頁、五七頁），並非前後相符，是被告癸○○上開警察刑求
    之辯稱，是否堪採，已極明確。
Ｃ、證人即警察戊○○於本院八十九年五月十八日調查時證稱：伊受理六月二十四日
    之辛○○報案，當時被害人稱被兩人所搶，八月十九日被告被查獲時，伊未至分
    局協助辦案等語，同日證人即乙○○亦到庭證稱「先訊問被害人」、「我負責訊
    問癸○○」、「他說與他哥哥一起做的」、「沒有刑求」、「癸○○何以有傷，
    伊不清楚」、「是一面訊問一面錄筆錄」等語，又證人即警員子○○於本院八十
    九年六月一日調查時證稱「訊問壬○○時沒有刑求」、「被告二人係分開訊問」
    、「根據鑑定報告去抓人，然後隔離訊問」等語，參以移送單位係先有鑑定報告
    ，再聲請檢察官核發拘票前去逮捕被告二人，可見被告癸○○上開刑求抗辯，尚
    難採信。是被告癸○○於本院再辯稱係怕警察借提，入所時不敢承認被刑求而稱
    係不慎受傷云云，仍難採信。
(二)被告壬○○於八十七年八月十九日偵查中供稱：於八十七年六月二十四日晚上七
    、八點間，癸○○駕車牌ＬＭ─五九五九號自小客車回彰化的家時，其曾借用云
    云，然被告癸○○於原審則供述：八十七年六月二十四日下午六、七點間，即將
    該車棄置於台中縣霧峰鄉路旁，之前有開回家云云（參見原審卷二一頁），二人
    所供之時間明顯不符，顯見被告壬○○辯稱向癸○○借車使用云云，被告癸○○
    供稱係伊與綽號「阿明」者共同強盜，並將車輛開回彰化住處，借伊兄壬○○使
    用云云，均意在為被告壬○○脫卸罪責，委無可採。再者，被告癸○○於本院前
    審雖供稱：本案兩件強劫案是伊與阿明即另案強盜案在押之丁○○所為，都是伊
    與丁○○一起去，但強劫丙○○之賓士車是伊自己去，丁○○不知道云云（參見
    本院前審卷五四頁背面），亦即其胞兄壬○○並無本案強劫犯行。被告壬○○則
    矢口否認一切強劫犯行，且指稱癸○○係被刑求才供稱其參與強劫辛○○云云。
    惟證人丁○○雖於本院前審結證稱其有參與強劫辛○○，癸○○強劫丙○○之事
    伊不知道，但事後癸○○有拿五千元給伊等語（參見本院前審卷八三、八四頁。
    一一一頁）。然本院前審法官命辛○○當庭指認被告二人及丁○○時，辛○○堅
    指是被告二人強劫的，並非丁○○（參見本院前審卷一一一頁），可見證人丁○○上開所供難為被告二人有利之認定。
(三)又證人丁○○於本院八十九年六月一日調查時供稱六月二十四日有與癸○○在臺
    中市搶劫，並於八月十五日與癸○○在臺中市另外搶劫一部汽車云云，但經本院
    訊以在何街道搶劫時，均供稱不知路名，可見其所供已難採信，對照其於本院前
    審八十八年九月一日、十月十三日作證時所供內容，益見其上開所供，不足採信
    。況被告癸○○於八十七年八月十九日偵查中堅稱該兩案係伊一人所為，同年八
    月三十一日偵查中則供稱兩案均係伊與阿明者所犯，卻於原審供稱「六月二十四
    日與阿明所犯，八月十五日一人所犯」、「六月二十四日與阿明所犯，八月十五
    日我未參與，不知是何人去搶」云云（參見原審卷二一、五七頁），前後所供明
    顯不合。且被告癸○○於原審所供共同作案者係綽號阿明者，與其於本院所供作
    案者係證人丁○○云云，其人別難認相同。尤其被告癸○○於本院堅稱本案兩件
    均係伊所為，明顯與被害人辛○○、丙○○於本院之指稱不符（參見本院前審卷
    一一一至一一三頁。本院卷九八至一００頁），從而被告二人確有共犯本件之強
    盜犯行，至為明確，被告壬○○空口否認犯罪，被告癸○○曲意迴護被告壬○○
    之辯詞，礙難採信，其等之犯行均堪認定。
(四)被告癸○○、壬○○二人共同強盜辛○○財物，已如上述。而被告二人係以行竊
    之機車為工具在市區尋覓作案對象之情節，亦據被告癸○○於本院調查時多次供
    明在卷，核與其於案發時之警訊所供相符（參見偵查卷二十頁），是被告癸○○
    既先行竊機車，並與壬○○共同騎該機車尋找對象作案，自堪認伊有竊盜機車之
    犯行。惟本案並無其他事證，可認被告壬○○就該竊盜部分，有共同犯意之聯絡
    及行為之分擔，自難論其有共同之犯行，併此敘明。
(五)上開被告壬○○單獨強盜被害人丙○○之車輛、財物之犯罪事實，業據被害人丙○○於警訊、偵查及原審、本院審理時，指認確係被告壬○○強盜其財物等語明
    確。參諸被告壬○○確因肅清煙毒條例案件，於駕駛車牌ＮＧ─八○五七號自小
    客車搭載癸○○時，為警查獲拘提逮捕等情，此為被告壬○○所自承，核與證人
    乙○○於原審到庭結證之情節相符，是強盜丙○○之財物者，當係被告壬○○無
    疑。雖被告壬○○辯稱該車輛係綽號「阿信」、「茶古」之友人借其使用，非其
    所強盜取得云云（參見原審卷七八頁、一四三頁），然不惟與被害人丙○○之明
    確指認未合，且無法舉出該綽號「阿信」、「茶古」者之真實姓名及住居所，以
    供查證，又豈能輕易借得該賓士牌之高級車輛，則其所辯顯屬臨訟編造，不足採
    信。另被告癸○○雖自承該車牌ＮＧ─八○五七號自小客車亦為伊所強盜云云，
    然被害人丙○○業已指證強盜其財物者之右大腿正面有藍色及紅色之刺青等語明
    確，經原審當庭勘驗結果：被告壬○○之右大腿正面確有藍色及紅色之刺青；被
    告癸○○之右大腿則無刺青，業據載明審判筆錄並攝有被告壬○○右大腿刺青之
    照片一幀在卷可憑，顯見強盜被害人丙○○之財物者，並非被告癸○○，其自承
    犯罪，核與事實不符，應係為其兄壬○○頂替罪責之舉，委無可取。
(六)被害人丙○○於八十七年八月十五日被強盜時，即前往臺中市警察局第三分局勤
    工派出所報案，並指稱「歹徒一人，年約二十七歲左右，身高約一七二公分，面
    貌清秀皮膚白」等語（參見原審卷一九三、一九四頁），依其被搶劫之瞬間反應
    ，其旁且有稚女之安全待照顧，實難科其應對歹徒有更明確之指認。且被害人於
    八十七年八月十九日在被告二人到案時，既能明確指認係被告壬○○一人犯案，
    並於偵查中、原審及本院審理時均為同一之指稱，絲毫未指認係被告癸○○所為
    ，可見其指認並無瑕疵可指，自堪採信，被告壬○○辯稱被害人係依警察之誘導
    而為錯誤之指認云云，自難採信。又證人丁○○於本院前審上開所供，其既不知
    癸○○強劫丙○○之財物，癸○○又豈會給予五千元，其所言已違常情，且丙○○堅指強劫要犯大腿有刺青，絕不是丁○○（參見本院前審卷一○九頁），而經
    本院前審法官當庭勘驗結果，丁○○大腿並無刺青（參見本院前審卷八六頁），
    而壬○○之大腿則有刺青（參見本院前審卷一○九頁背面）。綜此，堪認丁○○
    及癸○○所言，均在為壬○○脫罪，均無可採。且駕駛贓車者，恒為劫取贓車之
    人，壬○○既不能證明該昂貴之賓士車之由來，其既駕駛該賓士車被查獲，亦可
    證明其強劫駕駛該賓士車之丙○○無訛。綜上所述，被告壬○○、癸○○共同強
    盜辛○○之車輛、財物，被告壬○○單獨強盜丙○○之車輛、財物等罪證已臻明
    確，被告壬○○空言否認犯罪，乃畏罪卸責之詞，不足採信，被告二人之犯行均
    堪認定。又被告壬○○之選任辯護人雖為被告辯稱上開懲治盜匪條例應已失效云
    云，並提出臺灣高等法院八十八年度上訴字第一七八０號判決資料為據，但依現
    行實務之見解，並未認該條例已失效，則該個案之見解，並不能拘束本院之法律
    適用甚明，併此敘明。
二、核被告壬○○、癸○○所為，均係犯懲治盜匪條例第五條第一項第一款之盜匪罪
    。其二人就強盜被害人辛○○部分，有犯意聯絡及行為分擔，均為共同正犯。被
    告壬○○先後二次犯行，時間緊接，犯罪構成要件相同，顯係基於概括犯意為之
    ，為連續犯，應以一罪論，除法定刑無期徒刑部分依法不得加重外，餘則加重其
    刑。又被告癸○○另犯刑法第三百二十條第一項竊盜罪，此與伊所犯上開盜匪罪
    間，有方法結果之牽連關係，應從一重之盜匪罪論處。且該竊盜罪雖未據檢察官
    起訴，但與上開有罪部分，有裁判上一罪關係，自為起訴效力所及，本院自應一
    併審理。查被告壬○○曾因肅清煙毒條例等案件，經本院裁定應執行有期徒刑四
    年七月，於八十五年一月二十二日假釋出監，於八十七年三月二十九日假釋期滿
    執行完畢；癸○○則曾因肅清煙毒條例等案件，經本院裁定應執行有期徒刑四年
    二月，於八十四年十一月一日假釋出監，於八十七年六月十六日假釋期滿執行完
    畢，有台灣台中地方法院檢察署刑案資料查註紀錄表及本院被告全國前案紀錄表
    各二紙附卷可按，渠於五年內再犯本件有期徒刑以上之罪，均為累犯，除法定刑
    無期徒刑部分外，皆應依法加重其刑，被告壬○○並依法遞加重之。原審經審理
    之結果，認被告二人罪證明確，予以論科，固非無見。但被告癸○○另有牽連犯
    竊盜罪，未據原審一併調查認定，已有未合。又被告二人上開強盜犯行，應僅有
    強暴手段，並無脅迫之情事，為原審判決之事實欄所認定，主文自不能載為強暴
    脅迫，原審亦有違誤。被告二人提起上訴，壬○○否認犯罪，難認有理由，被告
    癸○○辯稱遭刑求，共犯應係丁○○云云，亦為無理由，惟原判決既有上開可議
    ，即屬無可維持，應由本院撤銷改判。爰審酌被告二人均素行不佳（參前揭各紀
    錄表），渠等年青力壯，不思以正途營生，竟謀不勞而獲，在馬路上公然持利器
    對弱女子強盜財物，犯罪手段卑劣，惡性重大，對社會治安之危害甚鉅，暨其犯
    後態度等一切情狀，各量處如主文第二項、第三項所示之刑，以示懲儆。又本件
    被告等係分持水果刀及類似剪刀之利器強盜被害人之財物，是扣案之小型開山刀
    、電擊棒、注射針筒一支等物，尚無證據證明係供被告等犯罪所用或供犯罪預備
    之物，自不得宣告沒收。而供被告等犯罪所用之水果刀、安全帽、類似剪刀之利
    器等物，未據扣案，且其中水果刀及安全帽已沿路丟棄，業經被告癸○○供明在
    卷，為免日後執行困難，爰不予宣告沒收。又被告等盜匪所得之現金，連同勞力
    士手錶變賣所得之款項，均已花用完盡，其餘皮包、行車執照、駕駛執照、信用
    卡、提款卡及行動電話等物，均已丟棄，為被告癸○○在警訊及原審審理時供述
    明確，應均認為已不存在，無從發還，另呼叫器已由被害人辛○○向拾獲者領回
    ，車牌ＬＭ─五九五九號、ＮＧ─八○五七號自小客車，亦已由被害人辛○○、
    丙○○分別向警察機關領回，爰均不為發還被害人之諭知，附此敘明。
三、本件偵查卷宗及函送參辦之資料，雖另有張榮村、廖朝樹、庚○○等人指述被告
    二人強盜渠等車輛之警訊筆錄，惟被告二人均堅決否認有此部分犯行。經查：證
    人廖朝樹於原審到庭證稱無法指認（參見原審卷九六頁）；證人張榮村雖指稱係
    被告二人強盜其財物（參見同上卷一一二頁），惟其自承當時光線很暗，縱對向
    來車之光線，亦未能看清楚架在其頸上刀、槍之形狀，又何能明確指認距離較遠
    之歹徒即係被告二人，是其指述不無可疑；另證人庚○○固亦指述係被告二人強
    盜其財物（參見同上卷一二五頁），惟其指稱被押赴銀樓刷卡購物及被押往提款
    機提款等情，員警於受理報案時，均未積極追查，調取監視錄影帶以供核對，該
    報案之警訊筆錄更未能找到，有臺中市警察局第一分局、第四分局函在卷可稽，
    難以佐證庚○○之指認為真實。又經原審向臺中市警察局第三分局、第五分局、
    臺中縣警察局烏日分局函查有關廖朝樹、庚○○、張榮村被搶車輛尋獲時，在車
    內採集指紋鑑定之結果，其中廖朝樹、張榮村之車內未採到指紋；庚○○之車輛
    更僅依尋獲一般車輛，逕行通知報案人領回，並未通知刑事組採驗車內指紋，有
    上開各分局之答覆函各一件在卷可稽。是此部分均查無確切之積極證據足資證明
    被告二人有上開犯行，且未經檢察官提起公訴，或移送併辦，本院無法併為審酌
    ，或不另為無罪之諭知，併此敘明。
據上論結，應依刑事訴訟法第三百六十九條第一項前段、第三百六十四條、第二百九
十九條第一項前段，懲治盜匪條例第五條第一項第一款、第八條，刑法第二十八條、
第五十六條、第三百二十條第一項、第五十五條、第四十七條 ，判決如主文。
本案經檢察官甲○○到庭執行職務
中      華      民      國    八十九    年      七      月      四      日
                                  臺灣高等法院臺中分院刑事第二庭
                                        審判長法  官  羅  禮  政
                                              法  官  陳  欣  安
                                              法  官  蔡  聰  明
右正本證明與原本無異。
如不服本判決應於收受送達後十日內向本院提出上訴書狀，其未述上訴之理由者並
得於提起上訴後十日內向本院補提理由書（均須按他造當事人之人數附繕本）。
                                              書記官    瑞  芳
中      華      民      國     八十九     年      七      月     五     日
懲治盜匪條例第五條：
有左列行為之一者，處無期徒刑或七年以上有期徒刑：
一、意圖為自己或第三人不法所有，以強暴、脅迫、藥劑、催眠術或他法，致使不能
    抗拒，而取他人之物或使其交付者。
二、發掘墳墓而盜取殮物者。
三、藏匿或包庇盜匪者。
前項第一款之未遂犯罰之。
預備犯第一項第一款之罪者，處一年以下有期徒刑。
                                                                        Ｄ


司法院資訊處製作；財團法人民間司法改革基金會備份。
